【裁判字號】    94,訴,867
【裁判日期】    951012
【裁判案由】    返還房屋等
【裁判全文】
臺灣士林地方法院民事判決               94年度訴字第867號
原      告  交通部基隆港務局
法定代理人  丙○○
訴訟代理人  洪瑞燦律師
            吳孟玲律師
被      告  甲○○
            乙○○
共      同
訴訟代理人  朱炎平律師
上列當事人間返還房屋等事件，本院於中華民國95年9 月14日言
詞辯論終結，判決如下：
    主  文
被告甲○○、乙○○應將坐落台北縣淡水鎮○○○段四二地號土
地上，門牌號碼台北縣淡水鎮○○路二五一之一號，面積共一八
五點九五平方公尺，如附圖所示之全部建物，遷讓返還予原告，
暨各自民國九十四年十一月十七日起至返還之日止，按月給付原
告新台幣壹仟佰柒拾捌元。
訴訟費用由被告甲○○負擔二分之一，餘由被告乙○○負擔。
本判決於原告以新台幣貳拾貳萬零肆佰伍拾元為被告供擔保後，
得假執行。但被告如以新台幣陸拾陸萬壹仟佰伍拾元為原告預
供擔保，得免為假執行。
    事實及理由
甲、程序方面：
    按「訴狀送達後，原告不得將原訴變更或追加他訴，但有下
    列情形之一者，不在此限：二請求之基礎事實同一者。三擴
    張或減縮應受判決事項之聲明者。」民事訴訟法第255 條第
    1 項第2 款、第3 款定有明文。查原告起訴時訴之聲明第1
    項係請求被告二人應將坐落台北縣淡水鎮○○○段42地號土
    地（下稱系爭土地）上，同小段60建號，門牌號碼台北縣淡
    水鎮○○路251 之1 號房屋（下稱系爭建物）遷讓返還予原
    告，暨自民國94年9 月1 日起至返還之日止，按月給付原告
    新台幣（下同）2,755 元。嗣經本院於94年11月17日囑託台
    北縣淡水鎮地政事務所測量被告二人占用之面積（如附圖所
    示）後，原告於95年2 月22日具狀將訴之聲明第1 項變更為
    被告二人應將坐落系爭土地上之系爭建物，如附圖所示面積
    共185.95平方公尺之全部建物，遷讓返還予原告，暨各自94
    年9 月1 日起至返還之日止，按月給付原告1,378 元。原告
    復於95年9 月14日當庭將請求返還不當得利之日期變更自94
    年11月17日起算，核原告所為之變更均基於同一之基礎事實
    ，以及擴張及減縮應受判決事項之聲明，與前開法條規定相
    符，自應予准許。
乙、實體方面：
一、原告起訴主張：系爭建物登記為中華民國所有，原告擔任管
    理者，該房屋經原告配住予當時任職之訴外人毛裕增作為宿
    舍之用，嗣毛裕增於64年3 月1 日退休後，未將上開房屋返
    還予原告，復於85年5 月5 日出境長住國外，而被告二人未
    得原告之同意，自85年5 月5 日起無權占用如附圖所示之系
    爭建物及棚架部分，原告自得依民法第767 條之規定，請求
    被告二人遷讓返還。又被告無權占用系爭建物，受有相當於
    租金之占有利益，原告另依民法第179 條之規定，請求被告
    二人給付自94年11月17日起至返還之日止，按月計算之相當
    於租金之不當得利。至於被告另辯稱就系爭房屋及棚架部分
    有支出修繕費，原告否認之，又縱令有支出，其中部分是在
    原告起訴後才支出，與原告之意思相違背，並不構成無因管
    理或不當得利等語。並聲明：(一)被告二人應將坐落系爭土地
    上之系爭建物，面積共185.95平方公尺，如附圖所示之全部
    建物，遷讓返還予原告，暨各自94年11月17日起至返還之日
    止，按月給付原告1,378 元。(二)願供擔保，請准宣告假執行
    。
二、被告二人則以：原告未舉證系爭建物為國家所有，毛裕增原
    配住之房屋已滅失不存在，被告二人現占用之251 之1 號房
    屋，是由毛裕增或是被告二人自85年7 月後重新建築而成，
    被告二人為善意占有人，受毛裕增兒子即訴外人毛豐、媳婦
    戴珍珠所託重新出資整建，每月並有支付毛豐、戴珍珠15,0
    00元之租金，被告二人現占用之251 之1 號房屋，為未登記
    所有權之建物，被告二人已原始取得所有權，自屬有權占有
    。至於原告起訴時所檢附之淡水鎮○○段烽火小段60建號謄
    本上，並無門牌號碼之記載，雖台北縣淡水地政事務所嗣於
    95 年8月9 日檢附上開建號謄本上有門牌號碼251 之1 號之
    記載，仍無法證明被告現占用之251 之1 號房屋與上開60建
    號房屋相同。原告如得請求被告二人返還系爭建物及棚架，
    其請求權應自毛裕增退休時即64年3 月1 日開始計算，亦已
    罹於請求權時效。如被告二人應給付原告相當於租金之不當
    得利，因被告二人迄今已支出整建修繕251 之1 號房屋之修
    繕費計達2,707,596 元，可依民法172 條、179 條、954 條
    、955 條之規定向請求原告補償，爰主張於原告得請求之不
    當得利之範圍內為抵銷等語。均聲明：(一)駁回原告之訴及假
    執行之聲請。(二)如受不利之判決，願供擔保請准宣告免為假
    執行。
三、兩造不爭執之事實：（見95年9月14日之言詞辯論筆錄）
  (一)被告二人自民國85年5 月5 日之後開始占用系爭建物及增建
    之棚架迄今，系爭建物及棚架部分占用台北縣淡水鎮○○段
    烽火小段42地號土地之面積，如附圖台北縣淡水地政事務所
    94年11月17日土地複丈成果圖所示（系爭建物占用面積為12
    6.6 平方公尺；棚架占用面積為59.35 平方公尺）。
  (二)系爭建物（就系爭建物本身是否有重新興建，兩造有爭執）
    係訴外人毛裕增任職於原告機關而獲配住，毛裕增於56 年
    10月2 日將戶籍遷至系爭建物，嗣於64年3 月1 日自原告機
    關退休，已於85年5 月5 日出境，未居住於系爭建物。
  (三)原告對於被證4 、5 有記載系爭建物門牌號碼之收據或統一
    發票之形式真實性，並不爭執。
  (四)被告二人之占用如構成不當得利，兩造同意以94年11月17日
    勘驗測量之日開始起算。
四、整理兩造之爭點：（見95年9月14日之言詞辯論筆錄）
  (一)被告二人占用之建物是否與淡水鎮○○段烽火小段60建號房
    屋相同？
  (二)被告二人占用如附圖所示之系爭建物及棚架，是否有合法之
    權源？
  (三)被告抗辯原告主張無權占有之返還請求權，已罹於請求權時
    效是否有理由？
  (四)若屬無權占有，則原告得請求被告給付之相當於租金之不當
    得利金額若干？
  (五)被告主張修繕系爭建物已支出之費用（如被證五），依民法
    第172 條、第179 條、第954 條、第955 條之規定，於可請
    求之費用及損害範圍內，與原告得請求之前開不當得利金額
    為抵銷，是否有理由？
五、得心證之理由：
  (一)原告主張系爭建物登記為中華民國所有，原告為管理者，毛
    裕增因任職關係而獲配住，毛裕增嗣於64年3 月1 日退休等
    事實，業據原告提出系爭建物之登記謄本為佐，雖被告二人
    辯稱原告提出之建物謄本上並無門牌號碼之記載，毛裕增原
    配住之房屋已滅失不存在，被告二人占用如附圖所示之建物
    及棚架係由被告二人重新興建，已原始取得所有權，原告並
    非所有權人云云。然查，依被告二人提出被證1 署名退休員
    工毛裕增於86年6 月5 日之陳述書內容可知，毛裕增表示其
    配住之房舍即為淡水鎮○○路251 之1 號（第一行），且亦
    無被告二人所述滅失不存在之情形。另依被告二人所提之被
    證2 照片亦顯示系爭建物之結構仍存在，而被告被告乙○○
    也當庭自承：「我並沒有修改外貌，我只是進行內部裝修，
    及棚架的增建」等語（見95年9 月14日之言詞辯論筆錄第1
    頁），足見被告二人占用之251 之1 號房屋仍是毛裕增因任
    職關係所獲配住之房舍。被告二人辯稱所占用如附圖所示之
    建物係由被告二人重新興建，已原始取得251 之1 號房屋所
    有權云云，均不足採信。次查，以原告提出之原證1 淡水鎮
    ○○段烽火小段60建號謄本與台北縣淡水地政事務所嗣於95
    年8 月9 日檢附之謄本相比，除台北縣淡水地政事務所提出
    之謄本有增加記載門牌號碼為251 之1 號外，兩份謄本之其
    餘建號（原建號）、坐落地號、面積、所有權人、管理者等
    記載均無不同，堪認二份謄本所指之建物應屬相同。再參酌
    毛裕增早於56年10月2 日即遷入設籍在所配住之門牌號碼台
    北縣淡水鎮○○路251 之1 號，有台北縣淡水鎮戶政事務所
    95年8 月10日北縣淡戶字第0950002858號函附之台北縣淡水
    鎮○○路251 之1 號房屋最早設籍資料在卷足憑，以及本院
    於94年11月17日囑託台北縣淡水鎮地政事務所測量淡水鎮○
    ○路251 之1 號房屋後，台北縣淡水地政事務所檢附本院之
    土地複丈成果圖亦表示被告二人占用之建物部分面積126.6
    平方公尺為原有建築，上開建物面積與淡水鎮○○段烽火小
    段60建號謄本記載之面積相同等情，均足以認定被告二人占
    用門牌號碼251 之1 號建物與淡水鎮○○段烽火小段60建號
    房屋為相同。
  (二)按以無權占有為原因，請求返還所有物之訴，如原告就其物
    有所有權存在之事實已經認定，而被告以非無權占有為抗辯
    者，被告應就其取得占有係有正當權源之事實證明之。如不
    能證明，則應認原告之請求為有理由。查本件被告二人占用
    之門牌號碼251 之1 號建物（即系爭建物）既與淡水鎮○○
    段烽火小段60建號之房屋相同，而依原告及台北縣淡水地政
    事務所提出之淡水鎮○○段烽火小段60建號謄本亦均載明，
    系爭建物登記所有權人為中華民國，管理者為原告，則被告
    二人占用之系爭建物自屬於國有。而被告二人另占用如附圖
    之棚架部分，雖非國家或原告所興建，然因該棚架屬於增建
    部分，雖可認為具構造上之獨立性，但未具使用上之獨立性
    而常助原有建築物之效用者，應屬附屬物，其使用上既與原
    有建築物成為一體，其所有權應歸於消滅，仍應由國家取得
    所有權。次按使用借貸未定期限者，借用人應於依借貸之目
    的使用完畢時返還借用物，民法第470 條第1 項本文後段定
    有明文。查行政機關提供宿舍予其所屬人員任職期間居住，
    屬於未定期限之使用借貸，其目的係為安定現職人員之生活
    ，故於受配住之毛裕增於64年3 月1 日退休時，系爭建物依
    借貸之目的，應認已使用完畢，則於斯時起，其原有之使用
    借貸關係已歸於消滅，毛裕增或其他人之占有即屬無權占用
    。被告二人迄至本院辯論終結前，復無法再提出其他證據證
    明其占有如附圖所示之系爭建物及棚架之合法權源，被告二
    人顯未盡舉證之責，其據以主張有權占有云云，委無足採。
    被告二人占有如附圖所示之系爭建物及棚架既屬無權占有，
    則原告依民法第767 條：「所有人對於無權占有或侵奪其所
    有物者，得請求返還之。對於妨害其所有權者，得請求除去
    之。」之規定，請求被告二人遷讓返還，自屬有據。
  (三)次按，已登記不動產所有人之回復請求權，無民法第125 條
    消滅時效規定之適用，司法院大法官會議釋字第107 號解釋
    可以參照。查被告二人無權占用之如附圖所示之系爭建物既
    登記為中華民國所有，另如附圖所示之棚架部分，亦由國家
    取得所有權，均已如前述，則如附圖所示之系爭建物及棚架
    部分，即屬有所有權登記之不動產，自無民法第125 條消滅
    時效規定之適用。因此，被告二人抗辯原告之無權占有之返
    還請求權，已罹於請求權時效，尚無理由。
  (四)無權占用他人之不動產，可能獲得相當於租金之利益，為社
    會通常之觀念，而不動產所有人因此受有相當於租金之損害
    ，自得依民法第179 條前段之規定，請求相當於租金之不當
    得利。查被告二人占用系爭建物之情形，經本院現場勘驗之
    結果，系爭建物後面有淡水鎮公所規劃之碼頭公園，面對鎮
    水河，系爭建物前方為中正路，連同人行道約二十公尺寬，
    前面有真理大學，至捷運站開車約五至十分鐘，系爭建物右
    邊為休閒旅店、附近均是商家，交通、商業及生活機能方便
    。本院審酌系爭建物之坐落位置、工商業繁榮程度、被告二
    人利用系爭土地之經濟價值，使用之面積，以及被告二人自
    承每月尚有支付毛裕增之親人15,000元之租金等情形，認原
    告請求被告二人各自94年11月17日起，分別按月給付1,378
    元應屬適當。從而，原告依民法第179 條之規定，請求被告
    二人各自94年11月17日起至返還如附圖所示之系爭建物及棚
    架之日止，分別按月給付原告1,378 元，應有理由。
  (五)被告二人辯稱為整建修繕系爭建物共計支出修繕費2,707,59
    6 元，依民法172 條、179 條、954 條、955 條之規定，得
    於原告請求之不當得利之範圍內為抵銷云云，雖據被告二人
    提出附表1 之費用一覽表及被證5 之估價單、收據等件（均
    影本）為佐，然原告已否認被告二人有支出上開金額，且觀
    之被告二人提出之統一發票，買受人並非被告二人，估價單
    及報價單亦未記載被告二人之姓名、收據支出之工程款也非
    被告二人，均難以證明被告二人確實有支出該部分費用，因
    此，被告二人此部份抵銷之抗辯，自無理由。
六、綜上所述，被告二人既無法提出其占用如附圖所示之系爭建
    物及棚架之正當權源，則原告依民法第767 條之規定，請求
    被告二人遷讓返還，以及依民法第179 條之規定，請求被告
    二人各自94年11月17日起至返還如附圖所示之系爭建物及棚
    架之日止，分別按月給付原告1,378 元，均有理由。
七、兩造均陳明願供擔保請為宣告假執行或免為假執行，經核均
    與規定相符，爰分別酌定如主文所示之擔保金額准許之。
八、本件判決之基礎已臻明確，兩造其餘攻擊防禦方法及主張舉
    證，於判決結果不生影響，無一一審究之必要，附此敘明。
九、據上論結，本件原告之訴為有理由，依民事訴訟法第78條、
    第85條第1 項前段、第390 條第2 項、第392 條，判決如主
    文。
中    華    民    國    95    年    10    月    12    日
                  民事第二庭  法  官  林政佑
以上正本證明與原本無異。
如對本判決上訴須於判決送達後20日內向本院提出上訴狀。
中    華    民    國    95    年    10    月    16    日
                              書記官  楊錫芬


司法院資訊處製作；財團法人民間司法改革基金會備份。
